ACORDAO-COMPLETO-2381641

ACÓRDÃO 12284/2019 ATA 40/2019 - SEGUNDA CÂMARA

VISTOS, relatados e discutidos estes atos de concessão de aposentadoria a ex-servidoras da Fundação Universidade Federal de Ouro Preto.
ACORDAM os ministros do Tribunal de Contas da União, reunidos em sessão da 2ª Câmara, ante as razões expostas pela relatora, e com fundamento nos arts. 71, incisos III e IX, da Constituição Federal de 1988, 1º, inciso V, 39, inciso II, e 45 da Lei 8.443/1992, 1º, inciso VIII, 259, inciso II, e 262 do Regimento Interno, 8º da Resolução TCU 206/2007 e 19, §3º, da Instrução Normativa TCU 78/2018, bem como na Súmula TCU 106, em:
9.1. considerar legais os atos de aposentadoria de Maria de Lourdes Souza Lima e Soraya Santoro Queiroz e conceder-lhes registro;
9.2. considerar ilegal o ato de aposentadoria de Maria de Lourdes Santos Jales e negar-lhe registro;
9.3. dispensar a reposição das importâncias indevidamente recebidas de boa-fé pelas interessadas até a data da notificação desta deliberação à unidade jurisdicionada;
9.4. determinar à Fundação Universidade Federal de Ouro Preto que:
9.4.1. cesse pagamentos decorrentes do ato impugnado, no prazo de 15 (quinze) dias, a contar da ciência desta deliberação, sob pena de ressarcimento das quantias pagas indevidamente e responsabilização solidária da autoridade competente;
9.4.2. no prazo de 30 (trinta) dias, a contar da ciência desta deliberação, emita novo ato, em que seja suprimida a irregularidade verificada, e o submeta ao TCU para nova apreciação;
9.4.3. no prazo de 15 (quinze) dias, adote medidas cabíveis com vistas a ajuste na rubrica referente a "vencimento básico complementar", na forma a seguir descrita:
9.4.3.1. Maria de Lourdes Souza Lima - valor devido R$ 103,76;
9.4.3.2. Soraya Santoro Queiroz - valor devido R$ 25,34.
9.4.4. comunique às interessadas a deliberação deste Tribunal e as alerte de que o efeito suspensivo proveniente de eventual interposição de recursos não as eximirá da devolução dos valores indevidamente recebidos após as notificações, em caso de desprovimento dos apelos; e
9.4.5. encaminhe a este Tribunal, no prazo de 30 (trinta) dias, a contar da ciência deste acórdão, cópia dos comprovantes das datas em que as interessadas dele tomarem conhecimento.

Atos de aposentadoria.

Segunda Câmara

3. Interessadas: Maria de Lourdes Santos Jales (CPF XXX.226.656-XX), Maria de Lourdes Souza Lima (CPF XXX.365.006-XX) e Soraya Santoro Queiroz (CPF XXX.468.286-XX).

13.1. Ministros presentes: Augusto Nardes (na Presidência), Aroldo Cedraz, Raimundo Carreiro e Ana Arraes (Relatora).
13.2. Ministro-Substituto presente: Marcos Bemquerer Costa.

ANA ARRAES

Adoto como relatório a instrução elaborada na Secretaria de Fiscalização de Pessoal - Sefip, que contou com a anuência do Ministério Público junto ao TCU - MPTCU (peças 12 a 14) :
"INTRODUÇÃO
1.	Trata-se de atos de concessão de aposentadoria de Maria de Lourdes Santos Jales, Maria de Lourdes Souza Lima e Soraya Santoro Queiroz, ex-servidoras da Fundação Universidade Federal de Ouro Preto.
2.	Os atos foram submetidos, para fim de registro, à apreciação do Tribunal de Contas da União (TCU) , de acordo com o art. 71, inciso III, da Constituição Federal. O cadastramento e a disponibilização ao TCU ocorreram por intermédio do Sistema de Apreciação e Registro de Atos de Admissão e Concessões, na forma dos arts. 2º, caput e incisos I a VI, e 4º, caput, da Instrução Normativa - TCU 78/2018.
EXAME TÉCNICO
Encaminhamentos anteriores
3.	Às peças 1 a 3, consta manifestação prévia da UJ a respeito dos motivos que justificaram a emissão do parecer dos atos em análise pela ilegalidade por parte do Controle Interno.
4.	Não se verifica óbice para que os atos, desde já, sejam instruídos no mérito.
Exame das constatações
5.	A seguir, analisar-se-á, para cada interessada, o respectivo ato de aposentadoria.
Em relação a Sra. MARIA DE LOURDES SANTOS JALES
6.	Em análise do ato objeto destes autos, verifica-se que a interessada foi inativada em 10/2/2015, com proventos integrais, computados mais de 35 anos de tempo de atividade. Incorporou, ainda, 18% a título de adicional por tempo de serviço e quintos. O fundamento legal da aposentadoria foi aquele descrito no artigo 3º da EC 47/2005.
7.	O Controle Interno emitiu o seu parecer pela ilegalidade, com a seguinte justificativa:
A ilegalidade é decorrente de: 
a) Manutenção da rubrica de Vencimento Básico Complementar VBC indevidamente. O art. 15 da Lei nº 11.091/2005 determinou que o valor do VBC fosse absorvido por futuros aumentos salariais. No entanto, o parecer do Ministério Público da Corte de Contas, acatado pelo Acórdão 4603/2015-TCU-Primeira Câmara, entende não ser possível que a Lei nº 11.784/2008 retroaja, ou seja, seus efeitos somente podem ser produzidos a partir da vigência da Medida Provisória nº 431/2008, posteriormente convertida na Lei nº 11.784/2008. Ressalta que nenhuma norma trouxe modificação ao § 3.º do art. 15 da Lei n.º 11.091/2005. Desse modo, eventuais aumentos no vencimento básico ocorridos entre maio/2005 e abril/2008 deveriam ter absorvido, pelo menos em parte, o Vencimento Básico Complementar (VBC) . A partir de maio/2008, eventuais resíduos do VBC podem ser mantidos, conforme art. 13 da Lei nº 11.784/2008. Portanto, verifica-se que entre maio/2005 e abril/2008 o valor do vencimento básico do servidor passou de R$ 1.807,66 para R$ 2.507,70. Com isso, o aumento de R$ 700,04, deveria ter absorvido totalmente a rubrica de VBC, que passou de R$ 472,94 para R$ 103,71 nesse mesmo período. O pagamento do VBC em valor indevido tem impacto no incentivo à qualificação, já que o VBC integra sua base de cálculo. 
b) Não há fundamentação legal que permita o reposicionamento da servidora, em 01/01/1994, do cargo de Assistente em Administração para o cargo de Secretário (a) Executivo (a) . Conforme reiterada jurisprudência, é inconstitucional toda modalidade de provimento que propicie ao servidor investir-se, sem prévia aprovação em concurso público destinado ao seu provimento, em cargo que não integra a carreira na qual foi anteriormente investido. (Súmula 685 do Superior Tribunal Federal) .
8.	Em manifestação à peça 2, a UJ informa que:
8.1	No que tange ao item 'a', os proventos da interessada já foram ajustados (peça 2, pg. 2, 'a.6') . 
8.2	Quanto ao item 'b', o Gestor informa que esta Corte já considerou a questão irregular e determinou o reposicionamento dos servidores, nos termos dos Acórdão 55/1998-TCU-Plenário, relator Marcos Vinicios Vilaça (Prestação de Contas) e 191/2000-Plenário, relator Ministro Adhemar Paladini Ghisi (recurso de reconsideração) - peça 2, pg. 3-4, 'b.4' e 'b.5'.
8.3	Todavia, afirma o Gestor, a questão não foi monitorada por esta Corte e, em síntese, a situação se consolidou no tempo. Tal situação foi, inclusive, reconhecida por esta Corte, conforme Acórdão 3361/2015-TCU-Segunda Câmara, relator Ministro Raimundo Carreiro (Processo Processo 007.553/2012-9) e 5376/2016-2ª Câmara, relator Ministro Vital do Rêgo (Processo Processo 007.547/2012-6) , cujos Sumários foram vazados nos seguintes termos:
Acórdão 3361/2015-TCU-Segunda Câmara:
APOSENTADORIA. ILEGALIDADE DO ATO. PEDIDO DE REEXAME. CONHECIMENTO. ALEGAÇÕES RECURSAIS SUFICIENTES PARA PROMOVER MODIFICAÇÃO QUANTO AO MÉRITO. PROVIMENTO DO RECURSO. APLICAÇÃO DOS PRINCÍPIOS DA SEGURANÇA JURÍDICA, DA RAZOABILIDADE, DA PROPORCIONALIDADE. LEGALIDADE DO ATO. REGISTRO. CIÊNCIA AOS INTERESSADOS.
Acórdão 5376/2016-TCU-Segunda Câmara:
APOSENTADORIA. NÃO ABSORÇÃO DA PARCELA VENCIMENTO BÁSICO COMPLEMENTAR, EM CONTRARIEDADE À LEI 11.091/2005. REENQUADRAMENTO DE CARGO DE NÍVEL MÉDIO PARA CARGO DE NÍVEL SUPERIOR HÁ MAIS DE 22 ANOS. OITIVA. LEGALIDADE DO ATO, EM CARÁTER EXCEPCIONAL. DETERMINAÇÃO PARA SUPRESSÃO DA PARCELA. 1 - a despeito de ser irregular o reenquadramento funcional sem prévia aprovação em concurso público, a fluência de longo lapso temporal consolida justas as expectativas do servidor aposentado que tenha sido beneficiado por tal ascensão, eis que transmite a confiança da plena regularidade do ato estatal praticado, não se justificando, romper abruptamente a situação de estabilidade consolidada temporalmente, entre o agente estatal e o Poder Público. 2 - preponderância dos princípios da Segurança Jurídica, da Razoabilidade e da Proporcionalidade, para, excepcionalmente, relevar, no caso concreto, o reenquadramento irregular identificado. 3 - em razão do pagamento da parcela denominada vencimento básico complementar, em contrariedade à Lei 11.091/2005 ter se dado em momento posterior a edição do ato, não há óbice para que a concessão seja considerada legal, determinando-se, entretanto, a regularização dos pagamentos por meio da supressão da rubrica.
9.	No que tange ao reposicionamento na carreira (item 7-'b') , a Jurisprudência desta Corte suporta as alegações do Gestor e, assim, resta considerar a questão superada. Todavia, no que tange ao pagamento da rubrica de vencimento básico complementar ('VENC.BAS.COMP.ART.15 L11091/05') , caberá maiores detalhamentos a seguir explicados.
10.	Apesar do Gestor afirmar que os proventos foram ajustados, verifica-se que tal situação não foi saneada, conforme consulta ao contracheque à peça 4.
11.	Em análise da questão, a Lei 11.091/2005 de 12/1/2005, reestruturou a carreira do cargo em análise e estabeleceu (artigo 15) uma parcela complementar, de caráter temporário, que deveria ser absorvida ao longo do tempo. In verbis:
Art. 15. O enquadramento previsto nesta Lei será efetuado de acordo com a Tabela de Correlação, constante do Anexo VII desta Lei.
 (....) 
§ 2º Na hipótese de o enquadramento de que trata o § 1º deste artigo resultar em vencimento básico de valor menor ao somatório do vencimento básico, da Gratificação Temporária - GT e da Gratificação Específica de Apoio Técnico-Administrativo e Técnico-Marítimo às Instituições Federais de Ensino - GEAT, considerados no mês de dezembro de 2004, proceder-se-á ao pagamento da diferença como parcela complementar, de caráter temporário.  (Vide Lei nº 12.772, de 2012) 
§ 3º A parcela complementar a que se refere o § 2º deste artigo será considerada para todos os efeitos como parte integrante do novo vencimento básico, e será absorvida por ocasião da reorganização ou reestruturação da carreira ou tabela remuneratória, inclusive para fins de aplicação da tabela constante do Anexo I-B desta Lei.  (Vide Lei nº 12.772, de 2012) 
12.	Posteriormente, em nova reestruturação remuneratória estabelecida pela MPv 431, de 14/5/2008 (convertida na Lei 11.784/2008, de 22/8/2008) e com efeitos financeiros a partir de 1/5/2008, ficou ressalvado que a parcela complementar não seria absorvida por ocasião da então reestruturação implantada. Veja-se a redação do artigo 13 da MPv, que não foi alterado quando convertido em Lei:
Art. 13.  A parcela complementar de que tratam os §§ 2o e 3o do art. 15 da Lei no 11.091, de 12 de janeiro de 2005, não será absorvida por força dos aumentos remuneratórios decorrentes das alterações realizadas na Lei no11.091, de 12 de janeiro de 2005, em virtude das alterações impostas pelos arts. 12 e 15 desta Lei. 
13.	De idêntica forma, as reestruturações salariais posteriores (Leis 12.772/2012 e 13.325/2016) também determinaram a não absorção da parcela complementar. Veja-se o artigo 43 da Lei 12.772/2012, com redação dada pela Lei 13.325/2016:
Art. 43. A parcela complementar de que tratam os §§ 2º e 3º do art. 15 da Lei nº 11.091, de 12 de janeiro de 2005, não será absorvida por força dos aumentos remuneratórios com efeitos financeiros no período de 2013 a 2017.  (Redação dada pela Lei nº 13.325, de 2016) 
14.	Muito embora a MPv em questão, bem como as Leis 12.772/2012 e 13.325/2016, tenham determinado a não absorção da parcela complementar por ocasião das novas estruturas remuneratórias então implantadas, ela não ressalvou os efeitos financeiros já então aplicados pela Lei 11.091/2005. Ou seja, operou-se efeito ex nunc no que tange a não absorção em questão, podendo valer tão somente a partir do momento em que foi estabelecida. Neste sentido tem sido as decisões desta Corte sobre a questão, conforme Acórdão 3504/2018-TCU-Segunda Câmara, relatora Ministra Ana Arraes.
15.	Dessa forma, para constatar a regularidade da parcela, cabe verificar:
a) se a criação da parcela complementar, incluída na ficha financeira de maio de 2005, observou a fórmula de cálculo estabelecida no art. 15, § 2º, da Lei 11.091/2005 (parcela complementar = provento básico de maio de 2005 - provento básico de dezembro de 2004 - GT - GEAT) ;
b) se foi correta a absorção quando da aplicação da tabela do Anexo I-B da Lei 11.091/2005, na forma do art. 15, § 3º, da Lei 11.091/2005.
16.	O quadro a seguir permite maior clareza nessa verificação, a partir das informações financeiras a peça 7.
	Mês/ano
	Provento básico (R$) (B) 
	GT (R$) 
	GEAT (R$) 
	Parcela complementar devida (R$) (=A-B) 
	Soma (R$) (A) 

	dez/04
	1.752,74
	262,91
	265
	não se aplica
	2.280,65

	mai/05
	1.807,66
	-
	-
	472,99
	2.280,65

	abr/08
	2.507,70
	-
	-
	-
	2.507,70

17.	Dessa forma, diante do exposto, constata-se que não deveria haver parcela complementar a ser paga em abril/2008; e, logo, o valor pago atualmente é indevido. 
18.	Destarte, como a rubrica em menção foi cadastrada no ato, será proposto que o ato seja apreciado pela ilegalidade.
19.	Cabe destacar que esta parcela complementar integra o vencimento básico para todos os efeitos, conforme estabelecido no artigo 15, §3º, da Lei 11.091/2005 (vide item 11) ; e, assim, após o expurgo da rubrica em menção, o valor pago a título de anuênios terá o seu valor reduzido, em vista da redução da respectiva base de cálculo.
Em relação ao Sr. MARIA DE LOURDES SOUZA LIMA 
20.	Em análise do ato objeto destes autos, verifica-se que a interessada foi inativada em 04/02/2015, com proventos integrais, computados mais de 33 anos de tempo de atividade. Incorporou, ainda, 16% a título de adicional por tempo de serviço. O fundamento legal da aposentadoria foi aquele descrito no artigo 3º da EC 47/2005.
21.	O Controle Interno emitiu o seu parecer pela ilegalidade, com a seguinte justificativa:
a) Manutenção da rubrica de Vencimento Básico Complementar VBC em valor indevido. O art. 15 da Lei nº 11.091/2005 determinou que o valor do VBC fosse absorvido por futuros aumentos salariais. No entanto, o parecer do Ministério Público da Corte de Contas, acatado pelo Acórdão 4603/2015-TCU-Primeira Câmara, entende não ser possível que a Lei nº 11.784/2008 retroaja, ou seja, seus efeitos somente podem ser produzidos a partir da vigência da Medida Provisória nº 431/2008, posteriormente convertida na Lei nº 11.784/2008. Ressalta que nenhuma norma trouxe modificação ao § 3.º do art. 15 da Lei n.º 11.091/2005. Desse modo, eventuais aumentos no vencimento básico ocorridos entre maio/2005 e abril/2008 deveriam ter absorvido, pelo menos em parte, o Vencimento Básico Complementar (VBC) . A partir de maio/2008, eventuais resíduos do VBC podem ser mantidos, conforme art. 13 da Lei nº 11.784/2008. Portanto, verifica-se que entre maio/2005 e abril/2008 o valor do vencimento básico do servidor passou de R$ 1.755,01 para R$ 2.176,89. Com o aumento de R$ 421,88, o valor correto da rubrica de VBC seria R$ 103,72 e não R$ 179,35. O pagamento do VBC em valor indevido tem impacto no incentivo à qualificação, já que o VBC integra sua base de cálculo. 
b) Não há fundamentação legal que permita o reposicionamento da servidora, em 01/01/1994, do cargo de Assistente em Administração para o cargo de Secretário (a) Executivo (a) . Conforme reiterada jurisprudência, é inconstitucional toda modalidade de provimento que propicie ao servidor investir-se, sem prévia aprovação em concurso público destinado ao seu provimento, em cargo que não integra a carreira na qual foi anteriormente investido. (Súmula 685 do Superior Tribunal Federal) .
22.	Em manifestação à peça 3, a UJ apresenta os mesmos argumentos já expostos no item 8 desta instrução. 
23.	No que tange ao reposicionamento na carreira (item 21-'b') , a Jurisprudência desta Corte suporta as alegações do Gestor e, assim, resta considerar a questão superada. Todavia, no que tange ao pagamento da rubrica de vencimento básico complementar ('VENC.BAS.COMP.ART.15 L11091/05') , cabe aplicar as conclusões expostas nos itens 10 a 15 desta instrução.
24.	Dessa forma, com o fito de verificar a regularidade da rubrica em análise, o quadro demonstra o valor devido, a partir das informações financeiras a peça 7.
	Mês/ano
	Provento básico (R$) (B) 
	GT (R$) 
	GEAT (R$) 
	Parcela complementar devida (R$) (=A-B) 
	Soma (R$) (A) 

	dez/04
	1.752,74
	262,91
	265
	não se aplica
	2.280,65

	mai/05
	1.755,01
	-
	-
	525,64
	2.280,65

	abr/08
	2.176,89
	-
	-
	103,76
	2.280,65

25.	Assim, constata-se que o valor atualmente pago (R$ 179,35 - peça 4) é acima do devido (R$ 103,76) .
26.	Destarte, como a rubrica foi registrada no ato e é devida à interessada, embora em valor a menor, será proposto que o ato seja apreciado pela legalidade, com determinação para ajuste no valor pago.
27.	Cabe destacar que esta parcela complementar integra o vencimento básico para todos os efeitos, conforme estabelecido no artigo 15, §3º, da Lei 11.091/2005 (vide item 11) ; e, assim, após o ajuste da rubrica em menção, o valor pago a título de anuênios terá o seu valor reduzido, em vista da redução da respectiva base de cálculo.
Em relação a Sra. SORAYA SANTORO QUEIROZ
28.	Em análise do ato objeto destes autos, verifica-se que a interessada foi inativada em 17/3/2015, com proventos integrais, computados mais de 35 anos de tempo de atividade. Incorporou, ainda, 17% a título de adicional por tempo de serviço. O fundamento legal da aposentadoria foi aquele descrito no artigo 3º da EC 47/2005.
29.	O Controle Interno emitiu o seu parecer pela ilegalidade, com a seguinte justificativa:
a) Manutenção da rubrica de Vencimento Básico Complementar VBC em valor indevido. O art. 15 da Lei nº 11.091/2005 determinou que o valor do VBC fosse absorvido por futuros aumentos salariais. No entanto, o parecer do Ministério Público da Corte de Contas, acatado pelo Acórdão 4603/2015-TCU-Primeira Câmara, entende não ser possível que a Lei nº 11.784/2008 retroaja, ou seja, seus efeitos somente podem ser produzidos a partir da vigência da Medida Provisória nº 431/2008, posteriormente convertida na Lei nº 11.784/2008. Ressalta que nenhuma norma trouxe modificação ao § 3.º do art. 15 da Lei n.º 11.091/2005. Desse modo, eventuais aumentos no vencimento básico ocorridos entre maio/2005 e abril/2008 deveriam ter absorvido, pelo menos em parte, o Vencimento Básico Complementar (VBC) . A partir de maio/2008, eventuais resíduos do VBC podem ser mantidos, conforme art. 13 da Lei nº 11.784/2008. Portanto, verifica-se que entre maio/2005 e abril/2008 o valor do vencimento básico do servidor passou de R$ 1.755,01 para R$ 2.255,26. Com o aumento de R$ 500,25, o valor correto da rubrica de VBC seria R$ 25,35 e não R$ 179,35. O pagamento do VBC em valor indevido tem impacto no incentivo à qualificação, já que o VBC integra sua base de cálculo. 
b) Não há fundamentação legal que permita o reposicionamento da servidora, em 01/01/1994, do cargo de Assistente em Administração para o cargo de Secretário (a) Executivo (a) . Conforme reiterada jurisprudência, é inconstitucional toda modalidade de provimento que propicie ao servidor investir-se, sem prévia aprovação em concurso público destinado ao seu provimento, em cargo que não integra a carreira na qual foi anteriormente investido. (Súmula 685 do Superior Tribunal Federal) .
30.	Em manifestação à peça 1, a UJ apresenta os mesmos argumentos já expostos no item 8 desta instrução. 
31.	No que tange ao reposicionamento na carreira (item 27-'b') , a Jurisprudência desta Corte suporta as alegações do Gestor e, assim, resta considerar a questão superada. Todavia, no que tange ao pagamento da rubrica de vencimento básico complementar ('VENC.BAS.COMP.ART.15 L11091/05') , cabe aplicar as conclusões expostas nos itens 10 a 15 desta instrução.
32.	Dessa forma, com o fito de verificar a regularidade da rubrica em análise, o quadro demonstra o valor devido, a partir das informações financeiras a peça 7.
	Mês/ano
	Provento básico (R$) (B) 
	GT (R$) 
	GEAT (R$) 
	Parcela complementar devida (R$) (=A-B) 
	Soma (R$) (A) 

	dez/04
	1.752,74
	262,91
	265
	não se aplica
	2.280,65

	mai/05
	1.755,01
	-
	-
	525,59
	2.280,60

	abr/08
	2.255,26
	-
	-
	25,34
	2.280,60

33.	Assim, constata-se que o valor atualmente pago (R$ 179,35 - peça 4) é acima do devido (R$ 25,34) .
34.	Destarte, como a rubrica foi registrada no ato e é devida à interessada, embora em valor a menor, será proposto que o ato seja apreciado pela legalidade, com determinação para ajuste no valor pago.
35.	Cabe destacar que esta parcela complementar integra o vencimento básico para todos os efeitos, conforme estabelecido no artigo 15, §3º, da Lei 11.091/2005 (vide item 11) ; e, assim, após o ajuste da rubrica em menção, o valor pago a título de anuênios terá o seu valor reduzido, em vista da redução da respectiva base de cálculo.
CONCLUSÃO
36.	Em vista do exposto, caberá propor que os atos abaixo descritos sejam apreciados pela legalidade, com determinação para ajuste no valor pago a título de vencimento básico complementar.
- MARIA DE LOURDES SOUZA LIMA, CPF XXX.365.006-XX, ato número 10497404-04-2015-000013-1 (inicial) ;
- SORAYA SANTORO QUEIROZ, CPF XXX.468.286-XX, ato número 10497404-04-2015-000023-9 (inicial) .
37.	No que tange ao ato abaixo nominado, caberá propor que seja apreciado pela ilegalidade, em virtude do pagamento irregular da rubrica de vencimento básico complementar.
- MARIA DE LOURDES SANTOS JALES, CPF XXX.226.656-XX, ato número 10497404-04-2015-000006-9 (inicial) .
38.	Importa observar que o ato acima foi disponibilizado ao TCU há menos de cinco anos. Portanto, não é necessária a instauração do contraditório, nos termos do Acórdão 587/2011-TCU-Plenário (Relator Ministro Valmir Campelo) .
PROPOSTA DE ENCAMINHAMENTO
40.	Ante o exposto, propõe-se:
a) considerar ilegal e recusar registro ao ato abaixo nominado, com base nos arts. 71, inciso III, da Constituição Federal, 1º, inciso V, e 39, inciso II, da Lei 8.443/1992 e 260, § 1º, do Regimento Interno do Tribunal de Contas da União (TCU) ;
- MARIA DE LOURDES SANTOS JALES, CPF XXX.226.656-XX, ato número 10497404-04-2015-000006-9 (inicial) .
b) dispensar a devolução dos valores indevidamente recebidos até a data da ciência da Fundação Universidade Federal de Ouro Preto do Acórdão que vier a ser proferido, com base no Enunciado 106 da Súmula da Jurisprudência do TCU;
c) esclarecer à interessada que, no caso de não provimento de recurso eventualmente interposto junto ao TCU, deverão ser repostos os valores recebidos após a ciência do acórdão;
d) determinar à Fundação Universidade Federal de Ouro Preto, com base no art. 45 da Lei 8.443/1992, que:
d.1) faça cessar os pagamentos decorrentes do ato impugnado, comunicando ao TCU, no prazo de quinze dias, as providências adotadas, nos termos dos art. 262, caput, do Regimento Interno do TCU, 8º, caput, da Resolução - TCU 206/2007;
d.2) cadastre novo ato, livre da irregularidade apontada, submetendo-o ao TCU no prazo de trinta dias, nos termos dos arts. 262, § 2º, do Regimento Interno do TCU e 19, § 3º, da Instrução Normativa - TCU 78/2018; 
d.3) informe à interessada o teor do Acórdão que vier a ser prolatado, encaminhando ao TCU, no prazo de trinta dias, comprovante da data de ciência pela interessada, nos termos do art. 4º, § 3º, da Resolução - TCU 170/2004.
e) considerar legais e determinar o registro dos atos de concessão de aposentadoria das interessadas abaixo nominadas, com fundamento nos arts. 71, inciso III, da Constituição Federal, 1º, inciso V, e 39, inciso II, da Lei 8.443/1992 e 260, § 1º, do Regimento Interno do Tribunal de Contas da União.
- MARIA DE LOURDES SOUZA LIMA, CPF XXX.365.006-XX, ato número 10497404-04-2015-000013-1 (inicial) ;
- SORAYA SANTORO QUEIROZ, CPF XXX.468.286-XX, ato número 10497404-04-2015-000023-9 (inicial) .
f) em relação aos atos do item precedente, determinar à Fundação Universidade Federal de Ouro Preto para que, no prazo de 15 (quinze) dias, adote as medidas cabíveis com vistas a ajuste na rubrica referente à 'vencimento básico complementar', na forma abaixo descrita:
- Sra. MARIA DE LOURDES SOUZA LIMA - valor devido de R$ 103,76;
- Sra. SORAYA SANTORO QUEIROZ - valor devido de R$ 25,34."
É o relatório.

não há.

Procuradora-geral Cristina Machado da Costa e Silva.

APOSENTADORIAS. PARCELA COMPLEMENTAR PREVISTA NO ART. 15 DA LEI 11.091/2005. AUSÊNCIA DE ABSORÇÃO PELAS REESTRUTURAÇÕES DE CARREIRA POSTERIORES. ILEGALIDADE DE UM ATO. LEGALIDADE DOS DEMAIS. DISPENSA DOS VALORES RECEBIDOS ATÉ A DATA DO ACÓRDÃO. DETERMINAÇÕES.

APOSENTADORIA (APOS)

Secretaria de Fiscalização de Pessoal (Sefip).

Estão em exame atos de concessão de aposentadoria a Maria de Lourdes Santos Jales, Maria de Lourdes Souza Lima e Soraya Santoro Queiroz, servidoras inativas da Fundação Universidade Federal de Ouro Preto.
2.	A Secretaria de Fiscalização de Pessoal - Sefip, com apoio do Ministério Público junto ao TCU - MPTCU, opinou pela ilegalidade do ato de Maria de Lourdes Santos Jales por haver constatado a manutenção indevida da rubrica "Vencimento Básico Complementar - VBC" sem a absorção determinada pelo §3º do art. 15 da Lei 11.091/2005.
3.	Adicionalmente, em relação aos atos de Maria de Lourdes Souza Lima e Soraya Santoro Queiroz, os pareceres são pela legalidade, com determinação para ajuste no valor pago a título de parcela complementar.
4.	Endosso tais conclusões, cujos fundamentos adoto como minhas razões de decidir.
5.	A Lei 11.091/2005, que dispôs sobre o plano de carreira dos cargos técnico-administrativos em Educação no âmbito das Instituições Federais de Ensino, previa o enquadramento dos servidores em novas tabelas bem como o pagamento de diferença, como parcela complementar de caráter temporário, caso o enquadramento resultasse em vencimento básico menor do que o somatório do vencimento básico, da Gratificação Temporária - GT e da Gratificação Específica de Apoio Técnico-Administrativo e Técnico-Marítimo às Instituições Federais de Ensino - GEAT, considerados no mês de dezembro de 2004 (art. 15, §2º) .
6.	A parcela complementar deveria ser considerada como parte integrante do novo vencimento básico e "absorvida por ocasião da reorganização ou reestruturação da carreira ou tabela remuneratória" (art. 15, § 3º) .
7.	Conforme detalhado em tabela constante da instrução da unidade técnica (peça 12, item 16) , o vencimento básico recebido por Maria de Lourdes Santos Jales em dezembro de 2004, acrescido da GT e da GEAT, era de R$ 2.280,65. Em maio de 2005 (mês da implantação dos novos valores fixados pela Lei 11.091/2005) , o vencimento básico do cargo da servidora foi alterado para R$ 1.807,66, mais a parcela relativa ao VBC, no valor de R$ 472,99, totalizando R$ 2.280,65, o que demonstra a regularidade do valor inicial da rubrica. 
8.	Contudo, em abril de 2008, o vencimento básico da ex-servidora correspondia a R$ 2.507,70, ou seja, houve aumento de R$ 700,04 em relação ao de maio de 2005, mas o VBC, que deveria ter sido totalmente absorvido, continuou a ser pago no valor de R$ 103,71.
9.	Os acréscimos subsequentes já não possuíam impacto sobre a parcela complementar (Leis 11.784/2008, 12.772/2012 e 13.325/2016) , de modo que essa responsável, hoje, não deveria mais perceber a referida parcela. Assim, concordo com os pareceres precedentes no sentido de julgar o ato pela ilegalidade, com determinação à Fundação Universidade Federal de Ouro Preto para que exclua a rubrica em questão dos proventos da interessada.
10.	No tocante ao ato de Maria de Lourdes Souza Lima, o vencimento básico recebido pela interessada em dezembro de 2004, acrescido da GT e da GEAT, era de R$ 2.280,65. Em maio de 2005, o vencimento básico do cargo da servidora foi alterado para R$ 1.755,01, mais a parcela relativa ao VBC, no valor de R$ 525,64, totalizando R$ 2.280,65. Em abril de 2008, o vencimento básico da ex-servidora correspondia a R$ 2.176,89, e, com o aumento de R$ 421,88, o valor correto da rubrica de VBC deveria ser R$ 103,72, e não R$ 179,35 (peça 12, item 24) . Desse modo, como a rubrica é devida à interessada em valor menor, o ato deve ser apreciado pela legalidade, com determinação para ajuste no valor pago.
11.	Situação similar se aplica a Soraya Santoro Queiroz, que jaz jus à rubrica de VBC (R$ 25,34) , mas em valor inferior ao que vem sendo pago (R$ 179,35) , de forma que o ato deve ser apreciado pela legalidade, com determinação para ajuste no valor da parcela (peça 12, item 32) .
12.	Destaco que esta parcela complementar integra o vencimento básico para todos os efeitos, conforme estabelecido no artigo 15, §3º, da Lei 11.091/2005, e, assim, após o ajuste da rubrica em menção, o valor pago a título de anuênios terá o seu valor reduzido, em vista da redução da respectiva base de cálculo.
13.	Em relação aos valores já pagos, sua percepção de boa-fé permite a aplicação da Súmula TCU 106 e a dispensa de devolução.
14.	Ademais, conquanto as três interessadas tenham sido reposicionadas em 1º/1/1994, do cargo de Assistente em Administração para o cargo de Secretário (a) Executivo (a) , tal situação se consolidou no tempo e já foi reconhecida pelo TCU, conforme os Acórdãos 3.361/2015 e 5.376/2016, ambos de 2ª Câmara.
15.	Registro, por fim, que os atos foram recebidos no TCU há menos de cinco anos, o que dispensa a instauração do contraditório, conforme entendimento estabelecido no Acórdão 587/2011-TCU-Plenário.
	Assim, ao acolher as conclusões uníssonas da Sefip e do Ministério Público junto ao TCU quanto à ilegalidade e impossibilidade de registro do ato de Maria de Lourdes Santos Jales e à legalidade dos outros atos, sem prejuízo das determinações pertinentes, voto por que o Tribunal adote a minuta de acórdão que submeto à consideração deste Colegiado.
TCU, Sala das Sessões Ministro Luciano Brandão Alves de Souza, em 5 de novembro de 2019.
ANA ARRAES 
Relatora